【裁判字號】    89,台上,2259
【裁判日期】    891005
【裁判案由】    損害賠償
【裁判全文】
最高法院民事判決                              八十九年度台上字第二二五九號
    上  訴  人  丙 ○ ○
    被 上訴 人  甲 ○ ○
                乙○○○
                己 ○ ○
                庚○○○
                戊 ○ ○
                丁 ○ ○
右當事人間請求損害賠償事件，上訴人對於中華民國八十八年八月三日臺灣高等法院
高雄分院更審判決（八十八年度重訴更(一)字第一號），提起一部上訴，本院判決如左
：
    主  文
原判決關於命上訴人各給付被上訴人之金額逾新臺幣四十萬元本息及負擔該訴訟費用
部分廢棄，發回臺灣高等法院高雄分院。
    理  由
本件被上訴人主張：上訴人於民國八十五年一月十一日上午零時三十分許駕駛農用曳
引機，行經高雄縣大寮鄉○○○路二三五之一號前，疏未注意變換車道應注意安全距
離，及於夜間行駛，車後應有充足之燈光警示，竟貿然由外側車道，變換車道駛入內
側車道，致行駛內側車道，由訴外人黃柏森駕駛之自用小客車閃避不及，自後追撞，
小客車內之蘇進忠、黃國安、林建安因而死亡。被上訴人甲○○、乙○○○為林建安
之父、母，被上訴人己○○、庚○○○為蘇進忠之父、母，被上訴人戊○○、丁○○
為黃國安之父、母，甲○○、己○○、戊○○分別為林建安、蘇進忠、黃國安（下稱
林建安等三人）支出喪葬費新臺幣（下同）三十五萬元，被上訴人並分別受有林建安
等三人應負扶養費之損失，精神亦受極大之痛苦，自得請求上訴人賠償該喪葬費、扶
養費及精神慰藉金等情，求為命上訴人給付甲○○七十八萬四千六百二十元、乙○○
○六十三萬零三百四十二元、己○○八十二萬六千零三十八元、庚○○○六十八萬六
千二百九十三元、戊○○八十二萬一千一百六十元、丁○○六十六萬四千九百九十七
元，並均加計法定遲延利息之判決。（超過上開金額部分之請求，經原審判決被上訴
人敗訴，未據其聲明不服）。
上訴人則以：本件車禍，經刑事法院認定搭載林建安等三人之司機黃柏森同有過失責
任，判處其罪刑確定在案，黃柏森係被害人之使用人，依民法第二百二十四條、第二
百十七條第一項規定，應減輕或免除伊賠償金額。又被上訴人之扶養費應由其子女平
均分攤，不應全由伊負賠償責任，其請求之精神慰撫金亦屬過高等語，資為抗辯。
原審判命上訴人給付甲○○七十八萬四千六百二十元、乙○○○六十三萬零三百四十
二元、己○○八十二萬六千零三十八元、庚○○○六十八萬六千二百九十三元、戊○
○八十二萬一千一百六十元、丁○○六十六萬四千九百九十七元，及均自八十六年十
月十九日起算之法定遲延利息，無非以：被上訴人主張之事實，為上訴人所不爭執，
堪信為真實。查上訴人無照駕駛農耕機，已屬不該，又違規行駛於快車道，且於變換
車道時，原應注意內側快車道後方有無來車，乃能注意而疏未注意，以致肇事，為有
過失。另依道路交通事故調查報告表(一)記載及現場圖所示小客車之煞車痕，與公路汽
車煞車距離、行車速度對照表換算結果，黃柏森之行車速度為時速七十公里以上，超
過行車路段時速七十公里之限制，黃柏森超速行駛亦可認定。再就現場圖觀之，兩車
撞擊點尚未至分隔島之缺口，參酌上訴人之農用曳引機係自外車道轉入內車道，顯見
黃柏森超速行駛，又未注意車前狀況，致發覺農用曳引機在其車道前，雖急向右煞閃
，仍未能閃避，而自後追撞。爰依黃柏森與上訴人前述責任原因，認本件事故，上訴
人與黃柏森應各負百分之五十之過失責任。被上訴人依民法第一百八十四條、第一百
九十二條、第一百九十四條規定訴請上訴人賠償喪葬費、扶養費及精神慰撫金，非無
依據。甲○○、己○○、戊○○分別為林建安等三人支出喪葬費三十五萬元，經提出
上訴人不爭之收據為證，渠等訴請上訴人賠償該部分損害為有理由。又甲○○、乙○
○○為林建安之父母，己○○、庚○○○為蘇進忠之父母，戊○○、丁○○為黃國安
之父母，林建安等三人均為二十餘歲之青年，被上訴人因渠等亡故精神自屬痛苦萬分
，再審酌被上訴人現均無職業，所受教育均不高（甲○○不識字，乙○○○國校畢業
、己○○不識字、庚○○○國校肄業、戊○○役補班結業、丁○○不識字），尚有其
他子女；上訴人原駕駛農用曳引機務農，因該農用曳引機毀壞現無工作，八十五年至
八十七年均未申報所得稅，有旱地一筆，教育程度為初中畢業，雙方之經濟能力、身
分地位均非優越各情，認被上訴人請求之慰撫金，各以一百萬元為適當。再甲○○、
乙○○○、己○○、庚○○○、戊○○、丁○○（下稱甲○○等六人）之出生年月日
，依序為二十九年三月六日、三十三年十二月二十一日、三十一年八月十一日、三十
六年九月二十五日、二十九年五月一日、三十一年十一月十六日，依八十年內政部統
計之簡易生命表，自車禍發生時起算，甲○○等六人應受扶養之年限，分別為二十一
年、二十七年、二十二年、三十年、二十一年、二十五年。按被上訴人所主張之綜合
所得稅扶養親屬寬減額每年六萬元計算，再依霍夫曼氏計算法扣除中間利息，並扣除
被上訴人已成年子女應平均分擔部分，甲○○等六人得請求之扶養費依序為二十一萬
九千二百四十一元、二十六萬零六百八十四元、三十萬二千零七十七元、三十七萬二
千五百八十六元、二十九萬二千三百二十一元、三十二萬九千九百九十四元。綜上各
項，並依過失相抵法則，減輕上訴人之賠償責任，被上訴人請求上訴人給付如前開聲
明所示部分，為有理由，應予准許等詞，為其判斷之基礎。
惟按損害之發生或擴大，被害人與有過失者，法院得減輕賠償金額或免除之，民法第
二百十七條第一項定有明文。此項規定之目的在謀求加害人與被害人間之公平，是以
法院對於賠償金額應減至何程度，抑為完全免除，雖有裁量之自由，但仍應斟酌雙方
原因力之強弱與過失之輕重以定之。查本件事故之發生，上訴人與林建安等三人之使
用人黃柏森同有過失，為原審所是認。上訴人於原審除抗辯黃柏森超速行車外，並稱
黃某因飲酒始導致如此嚴重之結果（見原審更(一)卷第八七頁）。乃原審僅以上訴人無
照駕駛農用曳引機，又違規行駛於快車道，變換車道時，復未注意內側快車道後方有
無來車，並黃柏森超速行車及未注意車前狀況，致肇生本件事故，認兩人於事故之發
生，應各負百分之五十之責任，而對於黃柏森是否酒後駕車，及其飲酒與事故之發生
有無關連，是否影響過失責任比例，則未據說明，已非無判決理由不備之違法。再者
，法院對酌定慰撫金，應依兩造之身分、地位、經濟狀況、事故發生之情狀及被害人
所受痛苦為衡量之標準，並應於判決理由項下說明其認定之憑據。本件原審僅以被上
訴人教育程度不高，現無職業，尚有其他子女，及上訴人初中畢業，因車毀無工作，
數年未申報所得稅，有土地一筆，即認被上訴人各請求一百萬元之慰撫金為適當，而
未調查斟酌被上訴人有無資產，經濟情況如何等情狀，於法亦欠允洽。上訴論旨，指
摘原判決不當，就命其給付之金額各逾四十萬元本息部分，求予廢棄，非無理由。
據上論結，本件上訴為有理由，依民事訴訟法第四百七十七條第一項、第四百七十八
條第一項，判決如主文。
中      華      民      國    八十九    年      十      月      五      日
                              最高法院民事第五庭
                                  審判長法官  蕭  亨  國
                                        法官  許  朝  雄
                                        法官  陳  淑  敏
                                        法官  葉  勝  利
                                        法官  許  澍  林
      右正本證明與原本無異
                                              書  記  官
中      華      民      國    八十九    年      十      月    二十一    日


司法院資訊處製作；財團法人民間司法改革基金會備份。
